ACORDAO-COMPLETO-2344824

ACÓRDÃO 2957/2019 ATA 13/2019 - SEGUNDA CÂMARA

VISTOS, relatados e discutidos estes autos da Tomada de Contas Especial instaurada pelo então Ministério do Desenvolvimento Social e Combate à Fome, em razão da impugnação parcial de despesas realizadas com recursos repassados ao Município de Iranduba/AM, na modalidade fundo a fundo, por meio do Sistema Único de Assistência Social - SUAS Web, à conta do Programa de Proteção Social Básica - PSB e Programa Proteção Social Especial - PSE, nos exercícios de 2006 e 2007. 
       ACORDAM os Ministros do Tribunal de Contas da União, reunidos em Sessão da 2ª Câmara, ante as razões expostas pelo Relator, em: 
        9.1. excluir do rol de responsáveis deste processo os Srs. David Queiroz Félix, Ernandes José Lima Rocha e José Carlos Vasconcelos dos Santos; 
        9.2. nos termos dos arts. 1º, inciso I, 16, inciso III, alínea c, 19, caput, da Lei 8.443/1992, julgar irregulares as contas do Sr. Raymundo Nonato Lopes, condenando-o ao pagamento das quantias originais, abaixo discriminadas, com a fixação do prazo de quinze dias, a contar da notificação, para comprovar, perante o Tribunal (artigo 214, inciso III, alínea a do Regimento Interno) , o recolhimento da dívida aos cofres do Fundo Nacional de Assistência Social, atualizada monetariamente e acrescida dos juros de mora, calculados a partir das datas indicadas, até a data do efetivo recolhimento, na forma prevista na legislação em vigor:
	Data
	Valor (R$) 

	16/1/2006
	15,00

	15/2/2006
	15,00

	17/4/2006
	15,00

	15/5/2006
	15,00

	14/6/2006
	63,00

	16/6/2006
	17,00

	24/6/2006
	15,00

	7/7/2006
	17,00

	8/8/2006
	17,00

	28/8/2006
	81,00

	11/9/2006
	17,00

	5/10/2006
	85,50

	9/10/2006
	17,00

	9/10/2006
	102,50

	9/11/2006
	17,00

	21/12/2006
	129,50

	16/1/2006
	15,00

	30/1/2006
	322,00

	31/1/2006
	9,00

	17/4/2006
	15,00

	3/5/2006
	309,40

	3/5/2006
	18,00

	12/5/2006
	1,40

	15/5/2006
	1,40

	15/5/2006
	15,00

	19/5/2006
	326,20

	16/6/2006
	17,00

	30/6/2006
	336,00

	7/7/2006
	17,00

	28/7/2006
	250,60

	8/8/2006
	17,00

	21/9/2006
	17,00

	21/12/2006
	129,50

	21/12/2006
	315,00

	21/12/2006
	242,53

	21/12/2006
	2.242,47

	9/1/2007
	19,20

	31/1/2007
	27,00

	8/2/2007
	19,20

	8/3/2007
	19,20

	10/4/2007
	19,20

	9/5/2007
	19,20

	24/5/2007
	19,20

	11/6/2007
	19,20

	9/7/2007
	19,20

	8/8/2007
	19,20

	11/9/2007
	19,20

	17/10/2007
	19,20

	12/11/2007
	18,69

	10/12/2007
	12,00

	9/1/2007
	19,20

	18/1/2007
	19,20

	8/2/2007
	19,20

	8/3/2007
	19,20

	15/3/2007
	121,80

	10/4/2007
	19,20

	9/5/2007
	19,20

	11/5/2007
	19,20

	9/7/2007
	19,20

	8/8/2007
	19,20

	11/9/2007
	19,20

	8/10/2007
	19,20

	9/11/2007
	19,20

	6/2/2007
	1.826,34

	16/7/2007
	2.350,00

	16/7/2007
	2.290,00

	30/8/2007
	13.060,00

	17/10/2007
	14.000,00

	3/12/2007
	14.600,00

	1º/6/2007
	3.430,20

	13/7/2007
	1.730,00

	6/8/2007
	1.730,00

	4/9/2007
	4.460,00

	5/10/2007
	3.730,00

	12/11/2007
	3.730,00

	4/12/2007
	3.730,00

	1º/6/2007
	3.430,00

	1º/6/2007
	3.430,00

	1º/6/2007
	3.430,00

	11/6/2007
	19,20

	9/7/2007
	19,20

	8/8/2007
	19,20

	9/10/2007
	38,40

	12/11/2007
	43,00

	6/12/2007
	43,44

        9.3. aplicar ao Sr. Raymundo Nonato Lopes a multa prevista nos artigos 19, caput, e 57 da Lei n. 8.443/1992, no valor de R$ 17.000,00 (dezessete mil reais) , fixando-lhe o prazo de 15 (quinze) dias, a contar da notificação, para que comprove, perante o Tribunal (artigo 214, inciso III, alínea a, do Regimento Interno) , o recolhimento da dívida aos cofres do Tesouro Nacional, atualizada monetariamente desde a data do presente Acórdão até a do efetivo recolhimento, se for paga após o vencimento, na forma da legislação em vigor; 
        9.4. autorizar, caso requerido, nos termos do art. 26 da Lei 8.443/1992, c/c o art. 217 do Regimento Interno/TCU, o parcelamento da dívida em até 36 (trinta e seis) parcelas mensais e sucessivas, sobre as quais incidirão os correspondentes acréscimos legais (débito: atualização monetária e juros de mora; multa: atualização monetária) , esclarecendo ao responsável que a falta de pagamento de qualquer parcela importará no vencimento antecipado do saldo devedor, sem prejuízo das demais medidas legais;
        9.5. autorizar, desde logo, nos termos do art. 28, inciso II, da Lei 8.443/1992, a cobrança judicial da dívida, caso não atendida a notificação;
        9.6. enviar cópia deste Acórdão à Procuradoria da República no Estado do Amazonas, nos termos do § 7° do art. 209 do Regimento Interno do TCU, para a adoção das medidas que entender cabíveis.

Tomada de Contas Especial instaurada pelo então Ministério do Desenvolvimento Social e Combate à Fome em razão da impugnação parcial de despesas realizadas com recursos repassados ao Município de Iranduba/AM, na modalidade fundo a fundo, por meio do Sistema Único de Assistência Social  SUAS Web, à conta do Programa de Proteção Social Básica  PSB e Programa Proteção Social Especial  PSE, nos exercícios de 2006 e 2007.

Segunda Câmara

Município de Iranduba/AM.

3. Responsáveis: David Queiroz Félix (XXX.483.602-XX), Ernandes José Lima Rocha (XXX.011.582-XX), José Carlos Vasconcelos dos Santos (XXX.901.662-XX) e Raymundo Nonato Lopes (XXX.427.232-XX).

13.1. Ministros presentes: Ana Arraes (Presidente), Augusto Nardes, Aroldo Cedraz e Raimundo Carreiro.
13.2. Ministros-Substitutos presentes: Marcos Bemquerer Costa (Relator) e André Luís de Carvalho.

ACORDAO-COMPLETO-2476494

Acórdão de Relação 8005/2021 - Segunda Câmara

Acórdão de Relação

MARCOS BEMQUERER

Trata-se da Tomada de Contas Especial instaurada pelo então Ministério do Desenvolvimento Social e Combate à Fome, em razão da impugnação parcial de despesas realizadas com recursos repassados ao Município de Iranduba/AM, na modalidade fundo a fundo, por meio do Sistema Único de Assistência Social - SUAS Web, à conta do Programa de Proteção Social Básica - PSB e Programa Proteção Social Especial - PSE, nos exercícios de 2006 e 2007.
2.	Os recursos federais transferidos à municipalidade foram de R$ 170.490,97 no ano de 2006 (conforme demonstrativo constante da peça 1, p. 34) e de R$ 208.152,51 no exercício de 2007 (de acordo com o demonstrativo constante da peça 1, pp. 44/46) .
3.	A presente Tomada de Contas Especial foi deflagrada em função de irregularidades a respeito da contratação de cabo eleitoral com os recursos do financiamento da Jornada Ampliada e justificadas com Notas Fiscais inidôneas, apontadas em denúncia formalizada no sítio eletrônico da Controladoria Geral da União - CGU (Nota Técnica 6.888/2013-CPCRFF/CGP/DEFNAS, peça 1, pp. 4/10, e Nota Técnica 009/2014/CPCRFF/CGP/DEFNAS, peça 1, pp. 18/23) .
4.	No Relatório do Tomador de Contas (peça 2, pp. 1/21) , os fatos estão circunstanciados, restando caracterizada a responsabilidade do Sr. Raymundo Nonato Lopes pelos valores impugnados e não comprovados.   
5.	A Secretaria Federal de Controle Interno certificou a irregularidade das contas (peça 2, p. 32) e a autoridade ministerial competente manifestou haver tomado conhecimento das conclusões contidas no Certificado (peça 2, p. 42) .
6.	No âmbito deste Tribunal, a então Secex/AM efetuou, por delegação de competência deste Relator, a citação do Sr. Raymundo Nonato Lopes, haja vista a não apresentação de documentação comprobatória das despesas realizadas com os recursos do PETI - Jornada Rural, exercício de 2006, no valor de R$ 21.700,00, do PETI - Jornada Urbana, exercício de 2006, no quantum de R$ 20.880,00, e, ainda, dos Programas Proteção Social Básica e Proteção Social Especial no exercício de 2007, na quantia de R$ 208.152,51 (peças 5, pp. 7/10, 6, 7, 9, 14) .
7.	A partir da resposta encaminhada pelo Sr. Raymundo Nonato Lopes, a unidade instrutiva reputou necessária a realização de diligência junto ao Município de Iranduba/AM com o fito de identificar possíveis responsáveis solidários a serem integrados ao polo passivo desta TCE.
8.	Realizada a medida saneadora (peça 29) , e carreadas ao processo as respectivas informações (peça 32) , a então Secex/AM considerou cabível efetuar a citação solidária dos seguintes responsáveis: i) Sr. José Carlos Vasconcelos dos Santos, Secretário de Assistência Social entre 1º/4 e 30/12/2006; ii) David Queiroz Felix, Secretário de Finanças entre 30/12/2005 e 4/4/2008; e iii) Ernandes José Lima Rocha, Secretário de Administração e Planejamento entre 30/12/2005 e 2/4/2007.
9.	Devidamente citados, os responsáveis acima permaneceram silentes. Desse modo, a unidade técnica, na instrução da peça 62, analisou as alegações de defesa outrora apresentadas pelo Sr. Raymundo Nonato Lopes nos seguintes termos:
"17. Em resposta ao ofício de citação (...) , o responsável apresentou o expediente das peças 24 e 25, com suas justificativas, que de forma sintética são as seguintes:
7.1  Preliminarmente, solicita a ampliação da matriz de responsabilização dos responsáveis, com a inclusão dos demais que assinaram os documentos, como os secretários de assistência social, finanças e administração e planejamento (peça 24, p. 2-5) ;
7.2  alegando dificuldades em obter a documentação comprobatória das despesas realizadas com os recursos federais repassados devido a precariedade/incompletude/desorganização do acervo contábil-financeiro da Prefeitura Municipal de Iranduba-AM, que tipifica situação de força maior, solicita que as presentes contas sejam consideradas iliquidáveis (peça 24, p. 5-11) ;
7.3  a fim de demonstrar as despesas realizadas nos exercícios de 2006 e 2007 com os recursos federais dos programas de Proteção Social Básica e Proteção Social Especial, apresentou vasta documentação como notas de empenhos, ordens bancárias, notas fiscais e extratos bancários (peça 24, p. 32-236 e peça 25, p. 1-235) .
Análise
Em relação à ampliação da matriz de responsabilização, verifica-se nos presentes autos que houve a citação solidária do Sr. Raymundo Nonato Lopes com outros responsáveis, notadamente os secretários de Assistência Social, de Finanças e de Administração, referente aos recursos transferidos no exercício de 2006, não havendo, entretanto, nenhuma manifestação [deles]. Essa situação deverá ser objeto de análise quando do mérito do presente processo.
A solicitação para considerar as contas iliquidáveis devido à dificuldade de obter a documentação na Prefeitura de Iranduba/AM, alegando ser o atual prefeito seu adversário político e que a documentação encontra-se mal conservada, não pode prosperar, haja vista que ainda durante seu mandado como prefeito, o responsável foi por diversas vezes notificado pelo Ministério do Desenvolvimento Social e Combate à Fome a fim de apresentar os documentos e não o fez, conforme se verifica nas páginas 68, 90, 124, 166, 180, 200, 218, 266 (notificação por edital) , da peça 1.
Quanto à documentação apresentada a fim de comprovar a realização das despesas com os recursos federais transferidos, além de vasta é bastante complexa por envolver diversos programas e diferentes contas bancárias.
7.4  A título de exemplo, menciona-se as ordens de pagamentos 3222/06 (R$ 242,53) e 2590/06 (R$ 6.080,00) (peça 24, p.33 e 56) , que dizem respeito ao programa PETI BOLSA do exercício de 2006, que é um programa diferente dos questionados no ofício de citação.
7.5  Verifica-se, também, que existem pagamentos de aquisições de materiais de consumo, que não poderiam ser adquiridos com os recursos do PETI, haja vista que se permite apenas a aquisição de material permanente. Como exemplo as ordens de pagamento 2259/06 (R$ 1.674,00) e 2266/06 (R$ 4.621,00) (peça 25, p. 42 e 54) . 
Assim sendo, considerando que cabe, primariamente, aos órgãos repassadores a responsabilidade pelo controle, acompanhamento e fiscalização dos recursos por eles transferidos e que o Fundo Nacional de Assistência Social tem melhores condições de verificar a documentação apresentada pelo responsável, e ainda ante o princípio da economicidade processual, propor-se-á diligenciar o Fundo Nacional de Assistência Social, no sentido de que se pronuncie conclusivamente acerca da regularidade ou não da documentação apresentada pelo responsável.
Embora tenha sido questionado no ofício de citação, o responsável não apresentou qualquer alegação a respeito da não apresentação da prestação de contas dos recursos repassados ao município de Iranduba/AM, a conta do Programa de Proteção Social Básica e Programa Proteção Social Especial PSB/PSE, no exercício de 2007.
Verifica-se no Plano de Ação para Cofinanciamento do ano de 2007, que o responsável pela Prefeitura Municipal de Iranduba, pela Secretaria Municipal de Ação Social e pelo Fundo de Assistência Social é o Sr. Raymundo Nonato Lopes (peça 1, p. 40) ."
10.	Com base em tais ponderações, a unidade instrutiva apresentou proposta de mérito que contemplava, em síntese: i) a aplicação da penalidade pecuniária prevista no art. 58, inciso II, da Lei 8.443/1992 ao Sr. Raymundo Nonato Lopes; ii) a remessa da documentação apresentada pelo Município de Iranduba/AM ao Fundo Nacional de Assistência Social - FNAS para que emitisse parecer sobre a prestação de contas dos recursos do PETI e dos Programas de Proteção Social Básica e  Proteção Social Especial; e iii) o sobrestamento do julgamento destes autos.
11.	O MP/TCU, em parecer da lavra da Procuradora-Geral Cristina Machado da Costa e Silva, manifestou-se em conformidade com a proposta acima, pugnando, todavia, pela não aplicação, naquela oportunidade, de sanção ao Sr. Raymundo Nonato Lopes, com o fito de evitar eventuais descompassos processuais (peça 66) .
12.	Por meio do despacho constante da peça 68, determinei à então Secex/AM que analisasse as alegações de defesa apresentadas de forma intempestiva pelo Sr. David Queiroz Félix.
13.	Ao examinar a defesa produzida pelo Sr. David Queiroz Félix, a unidade instrutiva assim se posicionou (peça 69) :
"EXAME TÉCNICO
7. Em suas alegações, o responsável, faz referência à Portaria 458, de 4 de outubro de 2001, editada pelo Ministério da Previdência e Assistência Social, destacando o item 6 do Anexo I, dessa portaria, que estabelece as responsabilidades dos diversos entes envolvidos (peça 67, p. 3-6) .
Alega que a gestão financeira do Programa de Erradicação do Trabalho Infantil - PETI cabe à autoridade ordenadora de despesas do Município, no caso o Prefeito ou a quem ele delegar tal competência (peça 67, p. 6) .
Informa que a formalização do processo de prestação de contas compete, em último caso, a quem assume a Prefeitura no período de aplicação dos recursos (peça 67, p. 7) .
Alega também que 'não foi conferida ao Requerente nenhuma delegação de competência, por meio de decreto municipal nesse sentido, para ordenar, gerir, assinar e responder pelos recursos oriundos de convênios ou transferências, bem como pela prestação de contas dos recursos do PETI', em consonância com a Lei Orgânica do Município de Iranduba (peça 67, p. 7) .
Alega ainda, que (peça 67, p.8) :
'As assinaturas nos expedientes que são juntados como provas da solidariedade passiva do Requerente são meros atos administrativos ordinatórios, encaminhando uma relação de pagamentos, sem nenhum encargo pela execução de tais pagamentos e sem nenhuma repercussão na administração financeira ou nos atos de ordenamento das despesas do PETI.'
Análise
Em suas alegações o responsável apresenta não ser de sua responsabilidade a obrigação de apresentar as prestações de contas, sendo essa competência da autoridade ordenadora de despesas do Município, no caso o Prefeito, que em nenhum momento lhe delegou tal atribuição.
Observando a Portaria 458, de 4/10/2001, do Ministério de Previdência e Assistência Social, verifica-se que [ela] estabelece diretrizes e normas do PETI e disciplina as responsabilidades das pessoas envolvidas.
Verifica-se, ainda, nesse normativo, inexistir qualquer indicação de responsabilidade de qualquer secretário municipal, em especial do secretário de Assistência Social, em prestar contas dos recursos transferidos para o PETI. 
Em consulta à internet, verifica-se que o então Ministério do Desenvolvimento Social e Combate à Fome, por meio da Portaria MDS 459, de 9 de setembro de 2005, dispõe 'sobre a forma de repasse dos recursos do cofinanciamento federal das ações continuadas da assistência social e sua prestação de contas, por meio do SUAS Web, no âmbito do Sistema Único de Assistência Social - SUAS'. 
Essa portaria embora tenha sido revogada pela Portaria MDS 96, de 22 de março de 2009, será considerada no presente caso, haja vista que as transferências dos recursos decorreram nos exercícios de 2006 e 2007, período em que se encontrava em plena vigência.
De acordo com o art. 8° desse normativo tem-se que a prestação de contas deverá ser elaborada pelo gestor municipal, que no caso é o Prefeito:
'O Demonstrativo Sintético Anual da Execução Físico-Financeira do SUAS é o instrumento de prestação de contas do co-financimento federal das ações continuadas de assistência social, no SUAS Web, elaborado pelos gestores e submetido à avaliação do Conselho de Assistência Social competente, que verifica o cumprimento das metas físicas e financeiras do Plano de Ação, de acordo com o Anexo II desta Portaria'. (destacamos) 
No mesmo normativo, tem-se ainda no art. 11 que a responsabilidade pelas informações apresentadas na prestação de contas é do seu declarante, ou seja, de quem elaborou o Demonstrativo Sintético Anual da Execução Físico-Financeira. Reforça esse entendimento a disposição de que toda a documentação comprobatória das despesas deverá ser arquivada na sede do município:
'As informações lançadas no SUAS web serão de inteira responsabilidade de seus declarantes, que deverão manter os documentos comprobatórios das despesas realizadas na execução do objeto da transferência (notas fiscais, recibos, faturas, dentre outros legalmente aceitos) , arquivados, na sede do município, Distrito Federal ou estado beneficiário, em boa ordem e conservação, identificados e à disposição do MDS e dos órgãos de controle interno e externo, pelo prazo de 5 (cinco) anos ou pelo prazo determinado em legislações específicas.' (destacamos) 
Dessa forma, verifica-se que a comprovação da boa e regular aplicação dos recursos transferidos na modalidade fundo a fundo, à conta do Programa de Erradicação do Trabalho Infantil (PETI - Jornada Rural) e Programa de Erradicação do Trabalho Infantil (PETI - Jornada Urbana) , no exercício de 2006, cabe ao ex-Prefeito do Município de Iranduba/AM, não havendo responsabilidade de terceiros, haja vista que não há qualquer delegação da competência para tal comprovação.
Assim sendo, acata-se as alegações de defesa apresentadas pelo Sr. David Queiroz Felix, razão pela [qual] propor-se-á a exclusão de seu nome da lista de responsáveis deste processo.
A conclusão supra pode ser utilizada em benefício dos outros dois responsáveis ouvidos solidariamente em citação com o ex-Prefeito, ainda que estejam silentes nos presentes autos. Dessa foram propor-se-á que seus nomes também sejam excluídos da lista de responsáveis."
14.	Diante de tais argumentos, a então Secex/AM entendeu pertinente ratificar a proposta outrora apresentada de remeter ao FNAS a documentação pertinente para análise daquele Fundo, bem como a de sobrestar estes autos.
15.	Por meio do Acórdão 6057/2017-TCU-Segunda Câmara, este Tribunal determinou a efetivação das medidas indicadas no item precedente. 
16.	Após o exame da matéria pelo FNAS, a então Secex/AM lavrou a instrução constante da peça 79, da qual transcrevo o excerto abaixo, com os devidos ajustes de forma:
"EXAME TÉCNICO
13. Por meio do ofício 1589/2017-TCU/SECEX-AM, de 10/7/2017, reiterado pelo ofício 1785/2017-TCU/SECEX-AM, de 28/7/2017, foram encaminhadas à Diretoria Executiva do FNAS cópias do Acórdão (...) [6.057/2017 - Segunda Câmara], bem como das peças 24, 25 e 69 do processo, para conhecimento e adoção da medida prevista (peças 73 e 74, respectivamente) . 
Em atendimento aos ofícios, a Diretoria Executiva do Fundo Nacional de Assistência Social apresentou o Ofício 109/2017/MDS/SNAS/DEFNAS/CGPC/COMON, de 14 de setembro de 2017, informando, em síntese, que (peça 77) :
8.1 Em relação ao exercício de 2006, a Coordenação Geral de Prestação de Contas considerou, após análise da documentação recebida, que a documentação estaria apta para aprovação no valor de R$ 42.907,94, e reprovação no valor de R$ 5.255,00, sendo R$ 2.325,50 devido às despesas irregulares e R$ 2.929,50, referentes à ausência de documentação comprobatória (peça 77, p. 18-19) .
8.1.1 A reprovação decorreu de pagamentos indevidos de tarifas bancárias e de movimentação bancária pendente de comprovação, conforme quadros a seguir:
	Descontos indevidos de Tarifas Bancárias - PETI Jornada Ampliada - C/C 3654-4

	Referência
	Data
	Valor (R$) 

	Tarifas bancárias
	16/1/2006
	15,00

	Tarifas bancárias
	15/2/2006
	15,00

	Tarifas bancárias
	17/4/2006
	15,00

	Tarifas bancárias
	15/5/2006
	15,00

	Tarifas bancárias
	14/6/2006
	63,00

	Tarifas bancárias
	16/6/2006
	17,00

	Tarifas bancárias
	24/6/2006
	15,00

	Tarifas bancárias
	7/7/2006
	17,00

	Tarifas bancárias
	8/8/2006
	17,00

	Tarifas bancárias
	28/8/2006
	81,00

	Tarifas bancárias
	11/9/2006
	17,00

	Tarifas bancárias
	5/10/2006
	85,50

	Tarifas bancárias
	9/10/2006
	17,00

	Tarifas bancárias
	9/10/2006
	102,50

	Tarifas bancárias
	9/11/2006
	17,00

	Tarifas bancárias
	21/12/2006
	129,50

		Total
	638,50

	Descontos indevidos de Tarifas Bancárias - PETI Jornada Ampliada - C/C 3204-2

	Referência
	Data
	Valor (R$) 

	Tarifas bancárias
	16/1/2006
	15,00

	Tarifas bancárias
	30/1/2006
	322,00

	Tarifas bancárias
	31/1/2006
	9,00

	Tarifas bancárias
	17/4/2006
	15,00

	Tarifas bancárias
	3/5/2006
	309,40

	Tarifas bancárias
	3/5/2006
	18,00

	Tarifas bancárias
	12/5/2006
	1,40

	Tarifas bancárias
	15/5/2006
	1,40

	Tarifas bancárias
	15/5/2006
	15,00

	Tarifas bancárias
	19/5/2006
	326,20

	Tarifas bancárias
	16/6/2006
	17,00

	Tarifas bancárias
	30/6/2006
	336,00

	Tarifas bancárias
	7/7/2006
	17,00

	Tarifas bancárias
	28/7/2006
	250,60

	Tarifas bancárias
	8/8/2006
	17,00

	Tarifas bancárias
	21/9/2006
	17,00

		Total
	1.687,00

	Movimentação bancária pendente de comprovação - PETI Jornada Ampliada - C/C 3654-4

	Referência
	Data
	Valor (R$) 

	Empenho 835
	21/12/2006
	129,50

	Empenho 1028
	21/12/2006
	315,00

	Empenho 690
	21/12/2006
	242,53

	Empenho 1275
	21/12/2006
	2.242,47

		Total
	2.929,50

8.2 Em relação ao exercício de 2007, a Coordenação Geral de Prestação de Contas considerou, após análise da documentação recebida, que a documentação estaria apta para aprovação no valor de R$ 32.750,00, e reprovação no valor de R$ 76.656,53, sendo R$ 566,53 devido às despesas irregulares e R$ 76.090,00, referentes à ausência de documentação comprobatória (peça 77, p. 23) .
8.2.1 A reprovação decorreu de pagamentos indevidos de tarifas bancárias e de movimentação bancária pendente de comprovação, conforme quadros a seguir:	
	Descontos indevidos de Tarifas Bancárias - PETI Jornada Ampliada - C/C 3654-4

	Referência
	Data
	Valor (R$) 

	Tarifas bancárias
	9/1/2007
	19,20

	Tarifas bancárias
	31/1/2007
	27,00

	Tarifas bancárias
	8/2/2007
	19,20

	Tarifas bancárias
	8/3/2007
	19,20

	Tarifas bancárias
	10/4/2007
	19,20

	Tarifas bancárias
	9/5/2007
	19,20

	Tarifas bancárias
	24/5/2007
	19,20

	Tarifas bancárias
	11/6/2007
	19,20

	Tarifas bancárias
	9/7/2007
	19,20

	Tarifas bancárias
	8/8/2007
	19,20

	Tarifas bancárias
	11/9/2007
	19,20

	Tarifas bancárias
	17/10/2007
	19,20

	Tarifas bancárias
	12/11/2007
	18,69

	Tarifas bancárias
	10/12/2007
	12,00

		Total
	268,89

	Descontos indevidos de Tarifas Bancárias - PETI Jornada Ampliada - C/C 3204-2

	Referência
	Data
	Valor (R$) 

	Tarifas bancárias
	9/1/2007
	19,20

	Tarifas bancárias
	18/1/2007
	19,20

	Tarifas bancárias
	8/2/2007
	19,20

	Tarifas bancárias
	8/3/2007
	19,20

	Tarifas bancárias
	15/3/2007
	121,80

	Tarifas bancárias
	10/4/2007
	19,20

	Tarifas bancárias
	9/5/2007
	19,20

	Tarifas bancárias
	11/5/2007
	19,20

	Tarifas bancárias
	9/7/2007
	19,20

	Tarifas bancárias
	8/8/2007
	19,20

	Tarifas bancárias
	11/9/2007
	19,20

	Tarifas bancárias
	8/10/2007
	19,20

	Tarifas bancárias
	9/11/2007
	19,20

		Total
	115,20

	Movimentação bancária pendente de comprovação - PETI Jornada Ampliada - C/C 3654-4

	Referência
	Data
	Valor (R$) 

	Transferência de recursos financeiros
	6/2/2007
	1.826,34

	Pagamento realizado a A. E. Pinheiro Empenho 645/07
	16/7/2007
	2.350,00

	Pagamento realizado a A. E. Pinheiro Empenho 645/07
	16/7/2007
	2.290,00

	Transferência de recursos financeiros
	30/8/2007
	13.060,00

	Pagamento realizado a V. G. Bezerra Empenho 1102/07
	17/10/2007
	14.000,00

	Pagamento realizado a V. G. Bezerra Empenho 1102/07
	3/12/2007
	14.600,00

		Total
	41.660,00

	Pagamentos pendentes de comprovação - PBF/PAIF - C/C 3994-2

	Documento
	Data
	Valor (R$) 

	Nota de Empenho 356/2007
	1º/6/2007
	3.430,20

	Nota de Empenho 812/2007
	13/7/2007
	1.730,00

	Nota de Empenho 931/2007
	6/8/2007
	1.730,00

	Nota de Empenho 1008/2007
	4/9/2007
	4.460,00

	Nota de Empenho 1178/2007
	5/10/2007
	3.730,00

	Nota de Empenho 1270/2007
	12/11/2007
	3.730,00

	Nota de Empenho 1386/2007
	4/12/2007
	3.730,00

	Nota de Empenho 434/2007
	1º/6/2007
	3.430,00

	Nota de Empenho 563/2007
	1º/6/2007
	3.430,00

	Nota de Empenho 674/2007
	1º/6/2007
	3.430,00

		Total
	32.830,00

	Descontos indevidos de Tarifas Bancárias - PBF/PAIF - C/C 3994-2

	Referência
	Data
	Valor (R$) 

	Tarifas bancárias
	11/6/2007
	19,20

	Tarifas bancárias
	9/7/2007
	19,20

	Tarifas bancárias
	8/8/2007
	19,20

	Tarifas bancárias
	9/10/2007
	38,40

	Tarifas bancárias
	12/11/2007
	43,00

	Tarifas bancárias
	6/12/2007
	43,44

		Total
	182,44

Valor atualizado até 2/1/2018: R$ 256.438,34
Dessa forma, verifica-se que as alegações de defesa apresentadas pelo Sr. Raymundo Nonato Lopes, em atenção ao ofício de citação 1589/2017-TCU/SECEX-AM, de 10/7/2017, reiterado pelo ofício 1785/2017-TCU/SECEX-AM, de 28/7/2017, foram reprovadas no valor de R$ 5.255,00, sendo R$ 2.325,50 devido às despesas irregulares e R$ 2.929,50, referentes à ausência de documentação comprobatória, para o exercício de 2006, e no valor de R$ 76.656,53, sendo R$ 566,53 devido às despesas irregulares e R$ 76.090,00 referentes à ausência de documentação comprobatória, para o exercício de 2007, conforme tabelas supra apresentadas.
Assim sendo, consideram-se as alegações apresentadas pelo Sr. Raymundo Nonato Lopes incapazes de elidir as irregularidades na aplicação dos recursos repassados ao município de Iranduba/AM, na modalidade fundo a fundo, à conta do Programa de Erradicação do Trabalho Infantil - PETI, exercício de 2006, no valor de R$ 5.255,00, decorrente de despesas irregulares e ausência de documentação comprobatória e à conta dos Programas de Proteção Básica e Proteção Social Especial, no exercício de 2007, no valor de 76.656,53, decorrente de ausência de documentação comprobatória.
A respeito da proposta de aplicação de multa ao Sr. Raymundo Nonato Lopes contida na instrução da peça 62, devido a não apresentação da prestação de contas ao órgão repassador dos recursos, deixa-se de incluí-la na presente proposta, considerando que a documentação reencaminhada por este tribunal ao órgão repassador para análise pode ser considerada como tal, e considerando, também, a proposta de aplicação da multa prevista no art. 57 da Lei 8.443, de 16 de julho de1992, que fará parte do encaminhamento desta instrução, decorrente dos débitos identificados no item 14 supra.
CONCLUSÃO
Em face da análise promovida nos itens 14 a 16 da seção 'Exame Técnico' desta instrução, propõe-se rejeitar as alegações de defesa apresentadas pelo Sr. Raymundo Nonato Lopes, uma vez que não foram suficientes para sanear as irregularidades a ele atribuídas. 
Ademais, inexistem nos autos elementos que demonstrem sua boa-fé ou a ocorrência de outros excludentes de culpabilidade. Desse modo, suas contas devem, desde logo, ser julgadas irregulares, procedendo-se à sua condenação em débito e à aplicação da multa prevista no art. 57 da Lei 8.443/1992.
Com relação à ocorrência da prescrição da pretensão punitiva de responsáveis julgados por este Tribunal, foi aprovado, por meio do Acórdão 1441/2016-TCU-Plenário, Ministro-Relator Benjamin Zymler, incidente de uniformização de jurisprudência que firmou entendimento de que a matéria se subordina ao prazo prescricional de dez anos indicado no art. 205 do Código Civil, contado a partir da data de ocorrência da irregularidade a ser sancionada.
No presente caso, os atos irregulares foram praticados entre 25/2/2006 e 31/12/2007, sendo que o pronunciamento da secretária desta unidade técnica, a respeito da citação do Sr. Raymundo Nonato Lopes, ocorreu em 13/7/2015, portanto antes do transcurso do prazo do art. 205 do Código Civil."
17.	Com tais considerações, a então Secex/AM apresentou a seguinte proposta de mérito, uniforme no âmbito daquela unidade técnica (peças 79, pp. 10/15, e 80) :
"I) com fundamento nos arts. 1º, inciso I, 16, inciso III, alínea 'c', da Lei 8.443/1992 c/c os arts. 19 e 23, inciso III, da mesma lei, e com arts. 1º, inciso I, 209, inciso (s) III, 210 e 214, inciso III, do Regimento Interno, que sejam julgadas irregulares as contas do Sr. Raymundo Nonato Lopes, condenando-o ao pagamento da quantias a seguir especificadas, com a fixação do prazo de quinze dias, a contar da notificação, para comprovar, perante o Tribunal (art. 214, inciso III, alínea 'a', do Regimento Interno) , o recolhimento da dívida aos cofres do Fundo Nacional de Assistência Social, atualizada monetariamente e acrescida dos juros de mora, calculados a partir das datas discriminadas, até a data do recolhimento, na forma prevista na legislação em vigor:
	Data
	Valor (R$) 

	16/1/2006
	15,00

	15/2/2006
	15,00

	17/4/2006
	15,00

	15/5/2006
	15,00

	14/6/2006
	63,00

	16/6/2006
	17,00

	24/6/2006
	15,00

	7/7/2006
	17,00

	8/8/2006
	17,00

	28/8/2006
	81,00

	11/9/2006
	17,00

	5/10/2006
	85,50

	9/10/2006
	17,00

	9/10/2006
	102,50

	9/11/2006
	17,00

	21/12/2006
	129,50

	16/1/2006
	15,00

	30/1/2006
	322,00

	31/1/2006
	9,00

	17/4/2006
	15,00

	3/5/2006
	309,40

	3/5/2006
	18,00

	12/5/2006
	1,40

	15/5/2006
	1,40

	15/5/2006
	15,00

	19/5/2006
	326,20

	16/6/2006
	17,00

	30/6/2006
	336,00

	7/7/2006
	17,00

	28/7/2006
	250,60

	8/8/2006
	17,00

	21/9/2006
	17,00

	21/12/2006
	129,50

	21/12/2006
	315,00

	21/12/2006
	242,53

	21/12/2006
	2.242,47

	9/1/2007
	19,20

	31/1/2007
	27,00

	8/2/2007
	19,20

	8/3/2007
	19,20

	10/4/2007
	19,20

	9/5/2007
	19,20

	24/5/2007
	19,20

	11/6/2007
	19,20

	9/7/2007
	19,20

	8/8/2007
	19,20

	11/9/2007
	19,20

	17/10/2007
	19,20

	12/11/2007
	18,69

	10/12/2007
	12,00

	9/1/2007
	19,20

	18/1/2007
	19,20

	8/2/2007
	19,20

	8/3/2007
	19,20

	15/3/2007
	121,80

	10/4/2007
	19,20

	9/5/2007
	19,20

	11/5/2007
	19,20

	9/7/2007
	19,20

	8/8/2007
	19,20

	11/9/2007
	19,20

	8/10/2007
	19,20

	9/11/2007
	19,20

	6/2/2007
	1.826,34

	16/7/2007
	2.350,00

	16/7/2007
	2.290,00

	30/8/2007
	13.060,00

	17/10/2007
	14.000,00

	3/12/2007
	14.600,00

	1º/6/2007
	3.430,20

	13/7/2007
	1.730,00

	6/8/2007
	1.730,00

	4/9/2007
	4.460,00

	5/10/2007
	3.730,00

	12/11/2007
	3.730,00

	4/12/2007
	3.730,00

	1º/6/2007
	3.430,00

	1º/6/2007
	3.430,00

	1º/6/2007
	3.430,00

	11/6/2007
	19,20

	9/7/2007
	19,20

	8/8/2007
	19,20

	9/10/2007
	38,40

	12/11/2007
	43,00

	6/12/2007
	43,44

II) aplicar ao Sr. Raymundo Nonato Lopes a multa prevista no art. 57 da Lei 8.443/1992 c/c o art. 267 do Regimento Interno, com a fixação do prazo de quinze dias, a contar da notificação, para comprovar, perante o Tribunal (art. 214, inciso III, alínea 'a', do Regimento Interno) , o recolhimento da dívida aos cofres do Fundo Nacional de Assistência Social (FNAS) , atualizada monetariamente desde a data do acórdão que vier a ser proferido até a do efetivo recolhimento, se for paga após o vencimento, na forma da legislação em vigor;
III) autorizar, desde logo, nos termos do art. 28, inciso II, da Lei 8.443/1992, a cobrança judicial da dívida caso não atendida a notificação;
IV) encaminhar cópia da deliberação ao Procurador-Chefe da Procuradoria da República no Amazonas, nos termos do § 3º do art. 16 da Lei 8.443/1992 c/c o § 7º do art. 209 do Regimento Interno do TCU, para adoção das medidas que entender cabíveis, destacando que o inteiro teor da deliberação, incluindo relatório e voto, pode ser consultado no endereço www.tcu.gov.br/acordaos."
18.	O MP/TCU, em parecer da lavra da Procuradora-Geral Cristina Machado da Costa e Silva, anuiu ao encaminhamento acima. Nada obstante, teceu breves comentários os quais reputo pertinente transcrevê-los (peça 81) :
"14. Algumas constatações revelam que a análise da prestação de contas pelo Ministério do Desenvolvimento Social, acolhida integralmente pela SECEX-AM (peça 79) , mostrou-se conservadora e favorável ao responsável. Observa-se um descasamento entre os valores verificados pelo Ministério e aqueles impugnados na instrução original, o que faz presumir que a regularidade dos recursos não foi avaliada em toda a sua extensão pelo FNAS.
15. O Ministério, para o ano de 2006, aprovou despesas de R$ 42.907,94 e reprovou R$ 5.255,00, quando o valor que havia sido impugnado pelo Tribunal para o referido ano, antes da análise do órgão (peça 77) , foi de R$ 42.580,00. Para o exercício de 2007, o Ministério aprovou R$ 32.750,00 e reprovou R$ 76.656,53, sendo que o débito anterior apontado pela Unidade Técnica foi de R$ 208.152,51. Constata-se, desse modo, que a avaliação das despesas pelo órgão repassador foi parcial, e não do total das irregularidades que o TCU indicara.
16. Compulsando os autos, verifica-se que os recursos dos programas foram sendo creditados aos poucos na conta corrente, em diversas parcelas ao longo dos anos de 2006 e 2007, praticamente mês a mês (peça 7, pp. 2-4) . A execução das despesas não ocorreu totalmente dentro do mesmo ano em que recebidos os recursos. Prova desse fato está nas reprogramações de despesas de um ano para o outro, conforme documentado pelo responsável (peça 24, pp. 30) . Dados contábeis do município mostram que recursos de 2006 foram reprogramados para 2007, e de 2007 para 2008, revelando que houve diferimento de despesas de um ano para o outro, o que parece compreensível dada a pulverização das quantias repassadas pelo fundo no âmbito dos programas fiscalizados.
17. Por outro lado, não está claro se o Ministério averiguou as despesas executadas em 2008, considerando que as irregularidades avaliadas na peça 77 datam de 2006 e 2007. A constatação, já mencionada, de que os valores conferidos pelo Ministério foram parciais em relação ao total impugnado na TCE também permite levantar essa dúvida. Por exemplo, na resposta do ex-prefeito (peças 24 e 25) , há comprovantes de movimentações bancárias e cópias de notas fiscais que se referem ao ano de 2008. Provavelmente, são atinentes a despesas executadas de reprogramação do ano anterior.
18. Ao acatar a proposta da Unidade Técnica, com a qual anuímos, o Tribunal estará sendo conservador ao não imputar como débito a diferença entre o valor inicial impugnado na tomada de contas especial, de R$ 250.732,51 (anos de 2006 e 2007 somados) , e o que o Ministério diz ter 'aprovado' como despesa regular, de R$ 75.657,94 (anos de 2006 e 2007 somados) . Se assim fosse procedido, o prejuízo total resultaria em R$ 175.074,57. O que se está propondo como débito corresponde apenas ao valor 'reprovado' pelo FNAS de R$ 81.911,53 (anos de 2006 e 2007 somados) .
19. As observações acima apenas intencionam demonstrar que o Tribunal, se acatada a proposta da Unidade, estará adotando uma postura mais benéfica na imputação do débito ao gestor responsável. De todo modo, pontuamos que seria contraproducente, nesta etapa processual, dado o seu estágio, reenviar a prestação de contas ao Ministério do Desenvolvimento Social para reavaliar as questões pontuadas acima, já que redundaria em elevado e injustificado custo processual.
20. Deste modo, com base nas considerações acima e nas judiciosas análises e ponderações feitas pela Secex-AM ao longo do processo, esta Representante do Ministério Público concorda com a Unidade Técnica em julgar irregulares as contas do Senhor Raymundo Nonato Lopes, com a imputação dos débitos discriminados na proposta de encaminhamento à peça 79, considerando as condutas descritas na referida instrução como lesivas ao patrimônio público, e cominar ao ex-prefeito a multa do art. 57 da Lei n.º 8.443/1992 c/c o art. 267 do Regimento Interno, nos termos da proposição."
		É o Relatório.

Miquéias Matias Fernandes (OAB/AM 1.516), Miquéias Matias Fernandes Júnior (OAB/AM 9.958) e Pryscyla Nonato Freire Queiroz Félix (OAB/AM 11.059).

Procuradora-Geral Cristina Machado da Costa e Silva.

TOMADA DE CONTAS ESPECIAL. MUNICÍPIO DE IRANDUBA/AM. FUNDO NACIONAL DE ASSISTÊNCIA SOCIAL - FNAS. TRANSFERÊNCIA FUNDO A FUNDO. SISTEMA ÚNICO DE ASSISTÊNCIA SOCIAL. PROGRAMA DE PROTEÇÃO SOCIAL BÁSICA - PSB E PROGRAMA PROTEÇÃO SOCIAL ESPECIAL - PSE. NÃO COMPROVAÇÃO DA BOA E REGULAR APLICAÇÃO DE RECURSOS DESTINADOS AO PROGRAMA DE ERRADICAÇÃO DO TRABALHO INFANTIL - PETI. CHAMAMENTO DE GESTORES QUE NÃO TINHAM O DEVER LEGAL DE PRESTAR CONTAS. EXCLUSÃO DO ROL DE RESPONSÁVEIS. ALEGAÇÕES DE DEFESA DO EX-PREFEITO. REJEIÇÃO. GLOSA PARCIAL DAS DESPESAS EFETUADAS. CONTAS IRREGULARES. DÉBITO. MULTA. 1) Julgam-se irregulares as contas e em débito o responsável em função da não comprovação da boa e regular aplicação de recursos federais recebidos do Fundo Nacional de Assistência Social no âmbito do Sistema Único de Assistência Social. 2) O ônus de comprovar a regularidade da integral aplicação dos recursos públicos ao objeto de programa federal compete ao gestor, por meio de documentação idônea, que demonstre, de forma efetiva, os gastos efetuados e o nexo de causalidade entre as despesas realizadas e a verba federal recebida. 3) Exclui-se do rol de responsáveis do processo gestores instados em sede de citação que comprovam não ter a reponsabilidade normativa ou legal de prestar contas de verba federal repassada a ente federado por meio do Sistema Único de Assistência Social.

TOMADA DE CONTAS ESPECIAL (TCE)

Secretaria do TCU no Estado do Amazonas - Sec/AM.

Em exame a Tomada de Contas Especial instaurada pelo então Ministério do Desenvolvimento Social e Combate à Fome, em razão da impugnação parcial de despesas realizadas com recursos repassados ao Município de Iranduba/AM, na modalidade fundo a fundo, por meio do Sistema Único de Assistência Social - SUAS Web, à conta do Programa de Proteção Social Básica - PSB e Programa Proteção Social Especial - PSE, nos exercícios de 2006 e 2007.
2.	Os recursos federais transferidos à municipalidade foram de R$ 170.490,97 no ano de 2006 (conforme demonstrativo constante da peça 1, p. 34) e de R$ 208.152,51 no exercício de 2007 (de acordo com o demonstrativo constante da peça 1, pp. 44/46) .
3.	A presente Tomada de Contas Especial foi deflagrada em função de irregularidades a respeito da contratação de cabo eleitoral com os recursos do financiamento da Jornada Ampliada e justificadas com Notas Fiscais inidôneas, apontadas em denúncia formalizada no sítio eletrônico da Controladoria Geral da União - CGU (Nota Técnica 6.888/2013-CPCRFF/CGP/DEFNAS, peça 1, pp. 4/10, e Nota Técnica 009/2014/CPCRFF/CGP/DEFNAS, peça 1, pp. 18/23) .
4.	No Relatório do Tomador de Contas, os fatos estão circunstanciados, restando caracterizada a responsabilidade do Sr. Raymundo Nonato Lopes, ex-Prefeito, pelos valores impugnados e não comprovados.   
5.	Citado para apresentar alegações de defesa em vista do dano ao erário ora em discussão, o ex-alcaide encaminhou sua resposta (peças 24 e 25) , aduzindo, dentre outros argumentos, que não havia gerido os recursos sozinho, mas com a participação de demais gestores do Município.  
6.	Na sequência, a então Secex/AM efetuou a citação solidária ao ex-Prefeito dos Srs. José Carlos Vasconcelos dos Santos, ex-Secretário de Assistência Social, David Queiroz Félix, ex-Secretário de Finanças, e Ernandes José Lima Rocha, ex-Secretário de Administração e Planejamento.
7.	Somente os Srs. David Queiroz Félix e Ernandes José Rocha ofereceram alegações de defesa - este último de forma intempestiva -, tendo a unidade técnica examinado-as e proposto o seu acolhimento, bem como a remessa da documentação de prestação de contas carreada ao processo pelo Sr. Raymundo Nonato Lopes para o FNAS com vistas à emissão de parecer sobre a regular aplicação da verba transferida e o sobrestamento deste feito até o pronunciamento daquele Fundo.
8.	Ambas as medidas acima descritas foram determinadas por meio do Acórdão 6057/2017-TCU-Segunda Câmara.
9.	Juntada aos autos a manifestação do FNAS, a Secretaria do TCU no Estado do Amazonas Sec/AM concluiu, em proposta meritória, que as contas do Sr. Raymundo Nonato Lopes devem ser julgadas irregulares, imputando-se-lhe o débito apurado, sem prejuízo de aplicar-lhe a penalidade prevista no art. 57 da Lei 8.443/1992.
10.	O Parquet especializado anuiu ao encaminhamento acima descrito, tecendo apenas breves considerações sobre o caso em foco, as quais foram reproduzidas no Relatório antecedente.  
11.	Inicio o exame desta TCE destacando que concordo com a exclusão do polo passivo destes autos dos Srs. José Carlos Vasconcelos dos Santos, David Queiroz Félix e Ernandes José Lima Rocha, respectivamente, ex-Secretários de Assistência Social, de Finanças e de Administração e Planejamento. 
12.	Consoante evidenciado pela Sec/AM no excerto da instrução transcrita no item 13 do Relatório precedente, a prestação de contas dos recursos repassados no âmbito do Sistema Único de Assistência Social era de responsabilidade do gestor municipal, ou seja, do Prefeito.
13.	Nesse sentido, cumpre destacar que a jurisprudência desta Casa de Contas, em situações tal a qual retratada nestes autos, isto é, em que não resta comprovada a regular aplicação de verbas federais no âmbito de programas custeados com recursos do FNAS, como o Programa de Erradicação do Trabalho Infantil - PETI, tem responsabilizado o Chefe do Poder Executivo Municipal (Acórdão 443/2019-TCU-Plenário, de Relatoria da Ministra Ana Arraes; 1.400/2019 e 15.118/2018, ambos da Primeira Câmara e de Relatoria, respectivamente, do Ministro Benjamin Zymler e do Ministro-Substituto Augusto Sherman; 1.663/2019 e 11.262/2018, ambos da Segunda Câmara e de Relatoria do Ministro-Substituto André de Carvalho e minha, respectivamente) .
14.	No que tange ao Sr. Raymundo Nonato Lopes, o FNAS, em análise da prestação de contas que encaminhou a este Tribunal em sede de alegações de defesa, apontou, em síntese, que: i) em relação ao exercício de 2006, R$ 42.907,94 poderiam ser considerados aprovados e R$ 5.255,00 deveriam ser glosados, sendo R$ 2.325,50 em função de despesas irregulares e R$ 2.929,50 em razão da ausência de documentação comprobatória; e ii) quanto ao exercício de 2007, R$ 32.750,00 deveriam ser acolhidos e R$ 76.656,53 não, sendo R$ 566,53 por despesas irregulares (descontos indevidos de tarifas bancárias) e R$ 76.090,00 por ausência de documentação comprobatória.
15.	As alegações de defesa de tal responsável centraram-se em três tópicos, a saber: i) necessidade de inclusão de outros responsáveis no polo passivo desta TCE; ii) suposta impossibilidade de julgamento destas contas, o que imporia o seu trancamento, nos termos regimentais; e iii) impraticabilidade da persecução de débito em função de denúncia anônima. 
16.	 Acerca do primeiro ponto, sem embargo de observar que a jurisprudência desta Corte de Contas é forte no sentido de que solidariedade passiva é benefício do credor, e não do devedor (Acórdãos 425/2019 e 842/2017, ambos do Plenário e de Relatoria do Ministro Benjamin Zymler; 5.375/2016 - Primeira Câmara, e 3.320/2015 - Plenário, ambos de Relatoria do Ministro José Mucio Monteiro) , esclareço que tal questão restou saneada neste processo, porquanto outros gestores foram citados e demonstraram a ausência de reponsabilidade no evento danoso, conforme dispus acima.
17.	Sobre o segundo argumento, o ex-alcaide tenta arguir dificuldade ou impossibilidade de coletar documentos essenciais à produção de sua defesa em função de suposta inimizade política com o atual Chefe do Poder Executivo Municipal. 
18.	A hipótese versada não se amolda ao pretendido trancamento das contas, aplicável em casos em que comprovadamente a ocorrência de caso fortuito ou de força maior, alheia à vontade do responsável, torna materialmente impossível o julgamento de mérito das contas. 
19.	No âmbito deste Tribunal, a alegação de que dificuldades de ordem política na obtenção de documentos necessários à prestação de contas de recursos de convênio, ajuste ou instrumento congênere impediu o gestor de se desincumbir de tal mister deve ser resolvida no Poder Judiciário, eis que sua responsabilidade na comprovação da boa e regular aplicação dos recursos é pessoal (Acórdão 1838/2019-TCU-Primeira Câmara, Relator Ministro Vital do Rêgo; 437/2018 - Segunda Câmara, Relator Ministro Augusto Nardes e 3.357/2016 - Primeira Câmara, Relator Ministro Bruno Dantas) .
20.	Desse modo, vê-se que o argumento trazido à baila pelo responsável não o exime de prestar contas dos recursos, tampouco caracteriza, como por ele pretendido, situação que enseja o trancamento das contas.
21.	Prosseguindo, relativamente ao terceiro ponto, tem-se que esta TCE foi instaurada pelo então Ministério do Desenvolvimento Social e Combate à Fome em função da impugnação parcial de despesas. É dizer, trata-se de situação com o mais alto caráter de normalidade e aderência aos preceitos legais e normativos cabíveis à espécie, eis que aquele órgão agiu dentro de seus limites legais com vistas a verificar a correta e regular aplicação de verba federal repassada a ente federado para aplicação em programas específicos.
22.	O fato de a presente Tomada de Contas Especial ter sido impulsionada em função de denúncia registrada no sítio eletrônico da então Controladoria Geral da União - CGU não desnatura a ação do então MDS e tampouco desta Casa de Contas, que possui como missão constitucional zelar pela boa e regular aplicação das verbas federais.
23.	Conclusivamente, haja vista que o Sr. Raymundo Nonato Lopes não foi capaz de demonstrar a ausência do débito ora em discussão e também não trouxe elementos aos autos que afastassem sua responsabilidade no evento danoso, cabe julgar irregulares suas contas, sem prejuízo de, diante da gravidade dos fatos narrados, aplicar-lhe a penalidade pecuniária insculpida no art. 57 da Lei 8.443/1992.
24.		Importante asseverar que não incide no presente caso a prescrição da pretensão punitiva nos moldes delineados pelo paradigmático Acórdão 1441/2016-TCU-Plenário, prolatado no âmbito de Incidente de Uniformização de Jurisprudência, por meio do qual restou assente que a pretensão punitiva do TCU se subordina ao prazo geral de prescrição indicado no art. 205 do Código Civil, contado a partir da data da ocorrência da irregularidade sancionada, nos termos do art. 189, inciso I, do Código Civil.
25.	In casu, a irregularidade apurada nestes autos teve origem em janeiro de 2006 e tendo em conta que o despacho ordinatório da citação do responsável se deu julho de 2015 (peça 7) , não há incidência da prescrição da pretensão sancionatória do TCU.
26. 	Por fim, é cabível, nos termos do § 7° do art. 209 do Regimento Interno/TCU, encaminhar cópia do Acórdão que sobrevier à Procuradoria da República no Estado do Amazonas, para a adoção das medidas de sua alçada.
	Ante o exposto, manifesto-me por que seja adotado o Acórdão que ora submeto a este Colegiado. 
	
	T.C.U., Sala das Sessões, em 30 de abril de 2019. 
MARCOS BEMQUERER COSTA
Relator